臺灣高等法院高雄分院民事判決
                                        110年度再字第1號
再審原告    林應專  
再審被告    林應昇  

            林應然  
            林應華  
            林應慧  
上列當事人間請求返還不當得利事件，再審原告對於民國109年9
月2日本院109年度上字第131號確定判決提起再審，本院於110年
12月1日言詞辯論終結，判決如下：
    主  文
再審之訴駁回。
再審訴訟費用由再審原告負擔。
    事實及理由
一、再審被告甲○○、丙○○、丁○○、戊○○未於言詞辯論期日到場，
    核無民事訴訟法第386 條所列各款情形，爰依再審原告聲請
    由其一造辯論而為判決。
二、再審原告主張：本院109年度上字第131號民事判決（下稱原
    確定判決）認定兩造之被繼承人即母親林王素遲生前仍有就
    新台幣（下同）1,122萬元貸款借新還舊之必要乙節，顯有
    違反證據法則、論理法則、經驗法則及民事訴訟法第222條
    第1、3、4項規定。另原確定判決認定林王素遲之銀行帳戶
    中835萬元為再審被告戊○○合法提領支用乙節，亦有違反經
    驗法則、論理法則及消極不適用民法第550條規定之違誤，
    而有適用法規顯有錯誤之再審事由等情。爰依民事訴訟法第
    496條第1項第1款規定，提起本件再審之訴，聲明：㈠原確定
    判決不利於再審原告之訴部分廢棄。㈡再審被告之前程序第
    二審上訴駁回。
三、再審被告則以：再審原告所指原確定判決違反證據法則、論
    理法則、經驗法則及適用法規錯誤等理由，均非屬適用法規
    顯有錯誤之情形，且未具體說明原確定判決何以有違上開法
    則。又兩造母親林王素遲有無能力償還台灣中小企業銀行（
    下稱台企銀）東高雄分行之貸款（下稱訟爭貸款），與伊有
    清償系爭貸款無關，且再審被告從未自認是實質借款人，再
    審原告以此為由提起再審之訴，請依法判決駁回再審之訴等
    語置辯，並聲明駁回再審原告之訴。
四、按民事訴訟法第496條第1項第1款所謂適用法規顯有錯誤者
    ，係指確定判決所適用之法規顯然不合於法律規定，或與司
    法院現尚有效及大法官會議之解釋顯然違反者而言，含消極
    之不適用法規，顯然影響裁判者，但不包含漏未斟酌證據、
    判決理由不備、判決理由矛盾、取捨證據及認定事實錯誤之
    情形在內（司法院釋字第177號解釋、最高法院60年度台再
    字第170號、63年度台上字第880號判例、92年度台上字第32
    0號判決意旨參照）。次按法院為判決時，應斟酌全辯論意
    旨及調查證據之結果，依自由心證判斷事實之真偽。但別有
    規定者，不在此限；法院依自由心證判斷事實之真偽，不得
    違背論理及經驗法則；得心證之理由，應記明於判決；民事
    訴訟法第222條第1、3、4項所明定。
五、再審原告對於原確定判決提起再審之訴，主張原確定判決有
    民事訴訟法第496條第1項第1款之再審事由，然為再審被告
    否認。惟查：
  ㈠再審原告主張原確定判決認定以「老病之年滿86歲林母，仍
    有就1,122萬元貸款借新還舊之必要」，然兩造母親林王素
    遲有能力償還貸款，而再審被告自認為實質借款人，原確定
    判決有違論理法則，且未具備民事訴訟法第222條第4項規定
    之理由，故原確定判決有違反證據法則、論理法則、經驗法
    則及民事訴訟法第222條第1、3、4項之適用法規顯有錯誤云
    云。
  ⒈原確定判決業將訟爭貸款之緣由，乃兩造母親林王素遲於96
    年間以其坐落ＯＯ市○○區○○路000號房地，向台企銀東高雄分
    行貸款2,1OO萬元。嗣於104年2月2日提出「客戶授信申請書
    」向台企銀申請訟爭貸款，貸款金額為2,100萬元，擔保品
    為上開房地，並以再審被告為連帶保證人，及林王素遲於10
    3年3月間將上揭房地贈與再審被告，並完成所有權移轉登記
    。而於104年11月5日林王素遲去世，其對台企銀東高雄分行
    之借款債務21,086,848元等情，為兩造所不爭執（不爭執事
    項㈡㈢㈣點）；並審酌台企銀東高雄分行出具之債務清償證明
    書內容，認係由再審被告每人於107年3月28日各代償5,106,
    381元完畢。再者，原確定判決就訟爭貸款之借款人為何人
    乙節，業經審酌台企銀東高雄分行之109年1月17日函復：「
    ..因本案擔保品謄本顯示有其他登記事項：『（一般制註記
    事項）臺灣高雄少年及家事法院103年6月24日家調字第OOO
    號函……文件辦理註記等事件訴訟中。』，經本分行內部討論
    後本案抵押權不動產訴訟中，更名借款人如未來敗訴恐影響
    本行債權，故本案申請討論後直接駁回...」；及109年2月2
    0日函文補敘：「...本分行原要求新所有權人甲○○、丙○○、
    丁○○、戊○○（指再審被告）之其中一人為借款人，另3人為
    連保人，然而之後發現提供設定抵押之不動產謄本顯示一般
    註記事項『…訴訟中』，經本行內部討論後仍以林王素遲為借
    款人，新所有權人甲○○等4人為連保人。..」等語，並參酌
    借款之承辦人襄理何江鎮之證述：關於擔保品之不動產移轉
    予再審被告乙節確係乙○○（即再審原告）告知，說他不要繼
    續當保證人，而銀行依例會通知抵押物有移轉之情形下之新
    所有權人辦理，始電知（再審被告）戊○○變更借款人等語，
    敘明戊○○曾至銀行表示更正借款人，係因再審原告向銀行為
    上開表示，且抵押物所有人確已變更為再審被告，銀行始通
    知戊○○辦理，該本要變更借款人乙事，因銀行考慮該抵押之
    不動產上有訴訟之註記，恐影響銀行自身權益，終而未為辦
    理，揆其事件過程始末，要不能因此認為再審被告係實質借
    款人，有原確定判決可稽（見原確定判決第5至7頁）。足見
    原確定判決係採用台企銀前述109年1月17日及109 年2 月20
     日函文內容，並參酌證人何江鎮到庭之證述，觀諸事件過
    程始末，進而認再審被告非實質借款人，原確定判決前揭事
    實認定與證據取捨之結果一致，要無違反經驗法則或論理法
    則。此外，再審原告雖主張：戊○○於另案臺灣高雄少年及家
    事法院（下稱高雄少家法院）106年度重家訴字第OO號於106
    年6月7日「自認」：該筆借款我們被告人（即再審被告）也
    是連帶保證人，所以跟母親一起都是債務人，當然可以動用
    這筆借款，至於原告（即再審原告）質疑借款人不更名為被
    告四人，而用母親名義，當時也有向台企銀表示要更名，但
    台企銀表示系爭抵押土地已經法院註記，恐怕更名會造成債
    權不連續，影響銀行債權，所以銀行不讓我們更名等語（前
    審一審審訴卷94頁)等語，可知再審被告為實質借款人云云
    。然而原確定判決業已審酌前述函文及何江鎮之證述，推認
    再審被告非為實質借款人，如前所述，況再審被告戊○○上開
    陳述僅表示其負有保證債務，而為債務人，並非實質借款人
    之意，原確定判決未予審酌，核與證據法則、經驗法則無違
    ，再審原告執此指摘原確定判決適用法規錯誤，為不足採。
　⒉又原確定判決認定王素遲係訟爭貸款之借款人，業經審酌台
    企銀東高雄分行於109年6月11日函文之內容，即訟爭貸款案
    並非初貸，而係於96年3月9日為第1次申貸，前後共申貸（
    借新還舊）9次，前8次之期期均為1年，最後一次即104年2
    月2日申貸期間3年，認自96年間為初貸後，屆期再以借新還
    舊方式延續，借款人林王素遲於最末一次即本次於104年2月
    2日為申貸前，尚有1,122萬餘元未償之事實等情，難認林王
    素遲無貸款之需要，有原確定判決可稽（見原確定判決第7
    頁）。足見原確定判決係採用台企銀東高雄分行109年6月
　　11日函覆內容，並以該函覆內容為林王素遲於104年2月2日
    之申貸為借新還舊之方式，進而推認林王素遲並非無借款之
    需要。此外，原確定判決亦審酌林王素遲雖已86歲，惟經高
    雄少家法院囑託高雄長庚紀念醫院於104年8月3日、12日對
    其為精神鑑定，顯示其沒有明顯認知功能缺損之表現，並無
    不能為意思表示或受意思表示或辨識其意思表示，或辨識效
    果之能力然有不足之情形，有該精神鑑定報告書可參（見原
    確定判決第7至8頁），進而駁回再審原告所稱林王素遲無自
    己借款之意或需要乙節，經核前開事實認定均與證據相符，
    並無適用法規違誤。此外，再審原告雖提出103年10月28日
    高雄長庚醫院一般神經科神經心理測驗報告表（見本院卷第
    129至133頁）為據，以此主張林王素遲於104年2月間辦理申
    貸前已經鑑定有喪失行為能力之症狀，足以推斷林王素遲已
    無處理財務之能力云云。然原確定判決業已採用高雄少家法
    院囑託高雄長庚紀念醫院於104年8月3日、12日對林王素遲
    為精神鑑定之報告，如前所述，核屬證據取捨之職權行使，
    亦與適用法規錯誤無涉。
　⒊綜上，原確定判決業已就再審原告主張訟爭貸款之實質上借
    款人為再審被告乙節，何以不足採之理由說明，如前所述，
    應無違背證據法則、經驗法則及論理法則，而有錯誤適用民
    事訴訟法第222條第1、3、4項規定之情事。況且原確定判決
    前開認定，屬事實審法院認定事實、取捨證據之範疇，業經
    本院認定如前，故再審原告此部分主張，難認有據。至於再
    審原告所稱原確定判決有違最高法院18年上字第209號（誤
    繕為295號）民事判例及最高法院18年上字第2147號民事判
    例意旨乙節云云，惟依據108年1月4日修正，108年7月4日施
    行之法院組織法第57條之1第1項規定，此二判例應停止適用
    ，故再審原告此部分主張，亦屬無據。　
  ㈡再審原告主張原確定判決認林王素遲銀行帳戶中之835萬元係
    合法提領支用，有適用法規錯誤之情事，然該835萬元之提
    領非基於林王素遲意思之合法行為，因其中700萬元，係於1
    04年8月26日提領，斯時林王素遲已陷於昏迷，有急診病歷
    可稽。又再審被告甲○○、丙○○、戊○○（下稱甲○○等3人）雖
    就台灣高雄地方法院103年度重訴字第238號民事判決（下稱
    238號判決）諭知假執行部分，因聲請假執行而提存擔保金
    ，然林王素遲已於238號判決後，贈與其所有房地予甲○○、
    戊○○，已無假執行利益可言。再者，提領之835萬元扣減提
    存之6,449,800元後，剩餘1,900,200元部分，再審被告抗辯
    係用於林王素遲之生活費云云，然以林王素遲有租金收入達
    一億多元，竟需向銀行借錢過生活，且平均每月支出達345,
    491元，顯不合理，故原確定判決有違反經驗法則、論理法
    則、經驗法則及消極不適用民法第550條委任關係消滅之錯
    誤云云。
  ⒈原確定判決就835萬元提領及提存之事實，乃戊○○分別於104
    年3月4日、20日、6月24日及8月26日自林王素遲台企東高雄
    分行帳戶提領現金20萬、現金80萬、現金35萬及本票700萬
    元（下合稱系爭835萬元），且甲○○等3人因238號判決聲請
    假執行提存擔保金額6,449,800元等情，為兩造所不爭執（
    見不爭執事項第㈨㈩點）。其次，原確定判決審認林王素遲10
    3年3月24日之贈與聲明書前言內容，即就林王素遲何以將包
    括訟爭貸款抵押物房地在內之不動產贈與再審被告之緣由，
    以及101年2月間即將其名下全部財產管理、使用及租金收取
    等權利，及委託代理訴訟，授權戊○○為之，並簽立授權書，
    是而上開金錢之領取，不能謂戊○○無提領權限（見原確定判
    決第8至10頁）。足見原確定判決係採用上揭聲明書及授權
    書之內容，進而認戊○○非無提領權限，事實認定與證據相符
    ，並無適用法規違誤。至於再審原告於前審提出林王素遲急
    診病歷（見台灣橋頭地方法院107年訴字第749號卷一第86頁
    ），以此主張上開700萬元於104年8月26日提領時，林王素
    遲已陷於昏迷，戊○○豈有合法提領權限云云，然原確定判決
    係採用聲明書及授權書之內容而認定，如前所述，此屬事實
    認定及證據取捨之範疇，自難認有何適用法規錯誤。
　⒉又原確定判決審認系爭835萬元其中644萬9,800元，雖由甲○○
    等3人就238號判決聲請假執行為提存擔保金而支出，然林王
    素遲既為該案之原告，進而認定該擔保提存，目的在使林王
    素遲取得勝訴判決之執行力，應屬有利林王素遲之行為，因
    此認定甲○○等3人所稱該款係受贈於林王素遲云云不足採，
    進而認定該擔保提存款性質應屬林王素遲所遺之財產，有原
    確定判決可稽（見原確定判決第10頁）。足見原確定判決係
    審認該事件判決及提存書之內容，進而認該擔保提存係屬有
    利林王素遲之行為，經核前開事實認定與證據相符。再審原
    告主張林王素遲已於238號判決後，已贈與其所有房地予甲○
    ○、戊○○，已無假執行利益可言，此部分原確定判決認定事
    實未憑證據，已違反證據法則云云，然原確定判決採用上開
    判決及提存書所為之認定，故再審原告此部分主張，亦無足
    取。
　⒊至於再審原告另主張原確定判決率以採信再審被告提領貸款
    供林王素遲生活費，費用高達每個月345,491元之抗辯，認
    定事實不依證據，有違反經驗法則、論理法則及證據法則之
    違失云云（見本院卷第15頁）。然查，原確定判決係審酌提
    存款以外之款項，林王素遲有處分之權限，而生活等事項均
    需花用，進而認定不能以此推認再審被告與林王素遲間有達
    成由再審被告負責繳納訟爭貸款本息約定之合意等語，有原
    確定判決可稽（見原確定判決第10頁）。足見原確定判決已
    論述認定之依據，再審原告指摘原確定判決有違反經驗法則
    、論理法則及證據法則之違誤云云，自不足取。
 六、綜上所述，再審原告主張原確定判決有民事訴訟法第496條
    第1項第1款之再審事由，並無理由，應予駁回。從而，再審
    原告提起本件再審之訴，為無理由，應予駁回。
 七、據上論結：本件再審之訴為無理由，判決如主文。
中　　華　　民　　國　　110 　年　　12　　月　　29　　日
                            民事第六庭
                                審判長法  官  郭慧珊
                                      法  官  黃悅璇　　
                                      法  官  賴文姍
以上正本證明與原本無異。
如對本判決上訴，須於判決送達後20日內向本院提出上訴狀，其
未表明上訴理由者，應於上訴後20日內向本院提出上訴理由書（
均須按他造當事人之人數附繕本）。
上訴時應提出委任律師或具有律師資格之人之委任狀，並依附註
條文規定辦理。如委任律師提起上訴者，應一併繳納上訴審裁判
費。
中　　華　　民　　國　　110 　年　　12　　月　　29　　日
                                      書記官  李采芹
附註：
民事訴訟法第466條之1：
對於第二審判決上訴，上訴人應委任律師為訴訟代理人，但上訴
人或其法定代理人具有律師資格者，不在此限。
上訴人之配偶、三親等內之血親、二親等內之姻親，或上訴人為
法人、中央或地方機關時，其所屬專任人員具有律師資格並經法
院認適當者，亦得為第三審訴訟代理人。
第1項但書及第2項情形，應於提起上訴或委任時釋明之。